【裁判字號】    98,訴,1445
【裁判日期】    981231
【裁判案由】    返還土地等
【裁判全文】
臺灣臺南地方法院民事判決              98年度訴字第1445號
原      告  甲○○
被      告  乙○○
上列當事人間請求返還土地等事件，經本院於民國98年12月29日
言詞辯論終結，判決如下：
    主    文
原告之訴及假執行之聲請均駁回。
訴訟費用由原告負擔。
    事  實  及  理  由
一、按訴狀送達後，原告不得將原訴變更或追加他訴，但如有擴
    張或減縮應受判決事項之聲明者，不在此限，民事訴訟法第
    255 條第1項第3款定有明文。本件原告起訴時原聲明：被告
    應將坐落於臺南縣永康市○○○段第420-5 地號，如起訴狀
    附圖上之紅色部分，面積為1428平方公尺之持分191/3600之
    土地移轉所有權，將土地交還予原告所有。嗣於98年12月 9
    日言詞辯論期日減縮其聲明為：被告應將坐落臺南縣永康市
    ○○○段420之5地號土地，應有部分191/3600移轉登記給原
    告所有。揆之原告前揭訴之變更，核係減縮訴之聲明，參諸
    首揭規定，自為適法，合先敘明。
二、原告起訴主張，
    (一)緣原告曾祖父楊碎有3 個兒子即為訴外人楊金網、楊江海
      及楊江昌。訴外人楊江昌係原告之祖父，訴外人楊金網係
      被告之祖父。至於訴外人楊文祥為被告之父親，訴外人楊
      進旺則為原告父親。訴外人楊金網之遺產是承接原告之曾
      祖父即訴外人楊碎家產。訴外人楊碎過世時，訴外人楊江
      海、楊江昌尚未成年。訴外人楊金網以家產購置分割前臺
      南縣永康市○○○段420地號土地（以下簡稱420地號土地
      ），隔年訴外人楊金網於420 地號土地上興建房屋予訴外
      人楊江昌。訴外人楊金網於購置未分割前420 地號土地就
      已承諾將土地所有權各1/3給二個弟弟。
    (二)訴外人楊金網過世後，訴外人楊文祥需辦理遺產過戶，因
      為家族仍有長輩尚存，又關係祖厝地，該420 地號土地上
      有各房家族之祖厝坐落其上，未分割登記所有權，且直接
      繼承可節省稅金，乃由訴外人楊文祥登記其名，完成繼承
      。惟在長輩楊江海見證下，訴外人楊文祥於民國64年2月2
      2 日對原告父親楊進旺及同宗族後輩們為口頭承諾約定，
      訴外人楊進旺就未分割前420地號土地有1/3之權利，並以
      輪繳地價稅為實質之保證。
    (三)嗣於74年間，該420 地號土地為因應政府都市計畫，乃分
      割出臺南縣永康市○○○段420-5 地號土地（以下簡稱系
      爭土地）。現系爭土地上有家族之祖厝坐落其上，後訴外
      人楊文祥死亡後，被告乃繼承楊文祥系爭土地之應有部分
      即為191/1200。原告父親楊進旺業已將前述對於楊文祥之
      權利讓與給原告，而被告就系爭土地之應有部分復為繼承
      其父親楊文祥而來，故原告依上開訴外人楊文祥於64年 2
      月22日對原告父親楊進旺口頭承諾約定，自得請求被告就
      系爭土地其應有部分191/1200其中1/3之權利即 191/3600
      移轉登記給原告。
    (四)並聲明：求為判決，被告應將坐落臺南縣永康市○○○段
      420之5地號土地，應有部分191/3600移轉登記給原告所有
      ，並願供擔保，請准宣告假執行。
三、被告則以，
    (一)系爭土地，係被告因繼承而取得，故被告取得所有權並無
      任何疑義，被告不解為何原告要求被告將應有部分其中1/
      3 交還給原告。而且，被告亦不知被告先人與原告或原告
      之先人間有任何關於系爭土地之協議。況且，原告父親至
      今仍健在，為何不是由原告之父親及叔伯出來爭祖產，卻
      由尚未繼承祖產之原告起訴。而被告父親係於88年過世時
      ，原告也知道，如果系爭土地有1/3 屬原告所有，則為何
      原告不在被告父親生前，或被告父親剛過世時，提出主張
      請求返還原告應得之土地持分。
    (二)就本件之爭執，原告曾向臺灣臺南地方法院檢察署提出詐
      欺之告訴，結果不起訴。原告又聲請再議，再議之聲請亦
      經駁回。其駁回再議之理由，已認定被告之土地確實是基
      於繼承而來，被告辯稱不知先人有何協議即非不可信。又
      420 地號土地應有部分155/1200之所有權，自65年l月6日
      起，即登記在被告父親楊文祥名下，於74年9月5日，由政
      府逕行分割成420、420-5、420-6 地號土地。訴外人楊文
      祥於86年6 月10日，就該三地號土地所持有部分為持分合
      併登記，而持有各該地號土地應有部分191/1200。嗣訴外
      人楊文祥過世，被告與其兄弟三人於91年3 月25日，因分
      割繼承取得各該地號土地所有權。
    (三)原告主張64年間之口頭承諾對被告而言是遙遠之事，經過
      被告祖父留給被告父親，被告父親又留給被告，登記時間
      已過很久，如有原告所述之情事存在，惟該段時間原告均
      未提出請求，被告無法接受原告此時提出請求，為此，被
      告主張原告請求已罹於時效，而為時效抗辯等語，資為辯
      解。
    (四)並聲明：求為判決，如主文第1 項所示，及如受不利之判
      決，願提供擔保請准宣告免為假執行。
四、(一)下列事實經到場兩造協議後列為不爭之事項（本審卷第33
      頁），爰作為本件判決之基礎：坐落臺南縣永康市○○○
      段420-5 地號土地，被告應有部分191/1200為被告繼承其
      父親楊文祥之財產，目前仍登記為被告所有。
    (二)下列事項經到場兩造協議後，列為爭執要點，爰作為本件
      判決所應審究之範圍（本審卷第33頁）：原告依楊文祥於
      64年2月22日有口頭承諾楊進旺就未分割前420地號土地有
      1/3 的權利之契約，而為本件之請求，是否有據？被告為
      時效抗辯是否有理？
五、茲就上開兩造爭執事項，分述本院得心證理由如下：
    (一)按請求權，因15年間不行使而消滅；消滅時效，自請求權
      可行使時起算，民法第125條、第128條分別定有明文。而
      所謂請求權可行使時，乃指權利人得行使請求權之狀態而
      言。至於義務人實際上能否為給付，則非所問，最高法院
      著有63年台上字第1885號判例可資參照。
    (二)本件原告係基於訴外人楊文祥於64年2 月22日對原告父親
      訴外人楊進旺口頭承諾之約定，及訴外人楊進旺已將該等
      權利讓與給原告之法律關係，而被告則為承繼楊進旺系爭
      土地所有權為由，向被告起訴主張等情，此經本院於最後
      言詞辯論期日對原告闡明訴訟標的法律關係後，業據原告
      陳明在卷。是原告本件所請求者乃為64年2 月22日訴外人
      楊文祥與楊進旺之契約約定，並本於債權受讓及繼承之法
      律關自明。至於原告復自認，訴外人楊文祥於64年2 月22
      日有口頭承諾楊進旺就未分割前420號土地有1/3的權利，
      當時楊文祥就同意楊進旺可以向楊文祥請求移轉420 號土
      地楊文祥持分的1/3等語（本審卷第33頁第6行）。則縱本
      件原告所主張之事實為真，惟揆諸前揭法文說明，於64年
      2 月22日權利人即訴外人楊進旺已得向義務人楊文祥主張
      前述契約之權利甚明。原告於時效經過15年後，迄於98年
      11月9 日始起訴向被告主張前揭契約約定之權利，此觀原
      告所具起訴狀上本院所蓋收文日期章戳自明，是原告前揭
      契約之請求權，核已罹於時效，自無疑義。故被告以原告
      請求已罹於時效等語，資為辯解，自屬有據，應可採信。
      原告依前揭契約關係為本件請求，核已罹於時效，已嫌乏
      據灼然。
六、從而，本件原告以前揭事由，依契約、債權讓與及繼承法律
    關係，請求被告應將系爭土地應有部分191/3600移轉登記給
    原告，依上說明，核屬乏據，為無理由，應予駁回。而原告
    前揭請求既經駁回，則其假執行之聲請，自失其附麗，應併
    予駁回。
七、因本案事證已臻明確，原告聲請訊問證人楊德福、楊文輝、
    楊進旺及楊德全等人，無非係用以證明訴外人楊文祥與楊進
    旺確有前揭約定及嗣後履行之事實。惟被告既已為時效抗辯
    ，縱前揭證人來院證述均可證明原告主張為真，亦與本件結
    論無違，爰無再通知前來作證之必要。至於兩造其餘主張陳
    述及所提之證據，亦毋庸再予審酌，附此敘明。
八、結論：原告之訴為無理由，依民事訴訟法第78條，判決如主
    文。
中    華    民    國    98    年    12    月    31    日
                  民事第一庭法  官  王漢章
以上正本係照原本作成
如對本判決上訴，須於判決送達後20日內向本院提出上訴狀
中    華    民    國    98    年    12    月    31    日
                            書記官  林木村


司法院資訊處製作；財團法人民間司法改革基金會備份。
